【裁判字號】    89,台上,2378
【裁判日期】    890428
【裁判案由】    殺人未遂
【裁判全文】
最高法院刑事判決                              八十九年度台上字第二三七八號
    上  訴  人  甲○○
右上訴人因殺人未遂案件，不服台灣高等法院中華民國八十七年二月十八日第二審更
審判決（八十六年度上更(一)字第一二七三號，起訴案號：臺灣板橋地方法院檢察署八
十四年度偵字第六一二四號），提起上訴，本院判決如左：
    主  文
原判決撤銷，發回台灣高等法院。
    理  由
本件原判決認定上訴人甲○○於民國八十四年三月十五日上午零時至一時許，與梁大
駿（業經原審法院判處罪刑確定）及綽號「黑龍」、「保川」、「陳慶豪」（音譯）
等不詳姓名男子同至臺北縣永和市○○路一○二號天王星ＫＴＶ聚會喝酒。因不滿坐
檯小姐之服務態度，而與該店經理發生爭執，在場之上訴人即提議持槍殺害該店不特
定之員工，以為報復，經梁大駿首肯並加以討論，謀議既定，上訴人、梁大駿與「黑
龍」等人即於當日上午四時許結帳離去。上訴人、梁大駿乃共同基於殺人之犯意，由
上訴人駕車載梁大駿及無犯意聯絡之「黑龍」等人，前往台北縣深坑鄉文山保齡球館
，責由梁大駿取出一年前得自謝文斌（已死亡）而非法持有之比利時製白朗寧（ＢＲ
ＯＷＮＩＮＧ）口徑九ＭＭ制式半自動手槍（槍枝管制編號0000000000號
）乙支（含彈匣乙個及上開手槍用之子彈三發），乃由上訴人駕駛不詳車號之自用小
客車，搭載梁大駿、「保川」、「黑龍」、「陳慶豪」等人，於同日上午四時五十五
分許折返該 KTV店門外時，上訴人減速慢行並維持引擎發動，以便梁大駿下車進入該
店對該店不特定之員工行兇後能迅速脫離現場。適見該店職員魏至良擬將垃圾攜至福
和橋下丟棄，而步出店門，梁大駿即下車持槍趨前基於殺害該店不特定員工之犯意，
朝魏至良之左下胸與左上腹間之要害及右手掌各開一槍，致魏至良受有左下胸及左上
腹貫通性槍彈傷合併左胸第八、九、十肋骨骨折、血氣胸、腹內出血、左肺橫膈及脾
臟破裂，右手第二、三、四指貫通性槍彈傷合併發放性指骨及指關節骨折及循環障礙
，幸經該店職員發現及時送醫急救始免於死。梁大駿行兇後，由上訴人開車協助逃離
現場。嗣於八十四年四月六日十七時許，上訴人向警方投案，經警於同日二十二時四
十分，在台北縣深坑鄉深坑子九巷二之一號查獲梁大駿，並扣得梁大駿未經許可無故
持有之比利時製ＢＲＯＷＮＩＮＧ白朗寧口徑九厘米制式半自動手槍乙支（含彈匣乙
個）、九厘米口徑制式子彈乙發等情。因而撤銷第一審判決，改判依想像競合犯及牽
連犯，從一重論處上訴人殺人未遂罪刑（處有期徒刑七年），固非無見。
惟查：（一）有罪之判決書，應記載認定犯罪事實所憑之證據及其認定之理由，刑事
訴訟法第三百十條第一款定有明文，而認定事實所憑之證據，須確實存在，倘判決書
內所記載之證據，與卷內筆錄或證物之內容不相適合，則其判決之根據，實際上並不
存在，自屬採證違法。原判決依憑上訴人之供述核與原審同案被告梁大駿所供相符，
並經證人莊陳諺、朱嘉慧等人指證屬實等證據資料，認定上訴人在天王星 KTV現場即
提議持槍殺害該店不特定之員工洩憤，而由梁大駿首肯，嗣梁大駿取得槍彈，由上訴
人駕車載返天王星 KTV店前，上訴人乃減速慢行並維持引擎發動，以便梁大駿下車進
入該店持槍殺人後能迅速脫離，適見該店員工魏至良走出店門，梁大駿即下車持槍趨
前，朝魏至良之左下胸與左上腹間之要害及右手掌各開一槍等情，復據此事實認定，
於理由內說明：「被告（即上訴人，下同）發動引擎讓梁大駿下車行兇，因梁大駿（
似漏載『不』字）下車無法看清目標，而徐行車輛乃（似漏載『為』字）順利接應梁
大駿（原判決誤載為被告）逃逸，被告與梁大駿事前謀議，殊甚灼然」，但查梁大駿
在警訊、偵查及第一審法院調查時供稱：「因氣憤才持槍向該店門口開槍，並未想到
會打到該店的服務生」、「只想示威沒想到打到人」、「甲○○要去示威，我們只是
對空鳴槍，車沒停，由甲○○開車，我開槍，我坐在右前座」、「甲○○與我有示威
的心態，我是四五度朝天空射擊，我沒有看到他（指魏至良），也沒有向他射擊，我
沒有下車」（見偵查卷第六頁、第五五頁、第六四頁、第六五頁、第一審卷第十四頁
、第十五頁背面），證人莊陳諺亦證稱：「我正拿著垃圾走出天王星大門要倒，突然
有一部暗紅色轎車由褔和橋往永利路方向急駛朝著天王星門口開槍，車號我沒看到，
因事發很突然，車子開的很快」（見偵查卷第十九頁），則原判決前開事實認定，與
採納為判決基礎之上引筆錄記載，顯不適合。再者上訴人對此部分事實認定，於原審
已一再爭執，並聲請傳訊莊陳諺、梁大駿為證（見原審卷第二一頁、第二九頁背面）
，原審對於事實認定有重要關係，客觀上有調查必要之證據，未予調查，復有未盡調
查能事之違法。（二）證據之證明力雖由事實審法院自由判斷，然有罪判決書所憑之
證據，以足以證明其所認定之犯罪事實為必要，若證據本身對於待證事實不足為供證
明之資料或與待證事實不相符合，而事實審仍採為判決之基礎者，其自由判斷之職權
行使，即與採證法則有違。原判決認定上訴人與梁大駿在天王星 KTV內有共同持槍殺
害該店不特定員工之謀議，乃以朱嘉慧在警局、梁大駿在偵查中之供述為主要依據，
惟朱嘉慧在警局祇證稱：「綽號阿義（指上訴人）男子在內討論槍械及開槍問題，另
一名客人戴鴨舌帽客人，搶過來說，這樣你就不對了，開槍的事交給我就好」（見偵
查卷第二八頁），而赴該店開槍之目的，又非僅止於殺人一端，該證言是否足以證明
上訴人與梁大駿在該 KTV內即謀議共同持槍殺人之事實，尚待研求。再者梁大駿在偵
查中，雖供稱：「甲○○說有槍，要去示威」，惟緊接著又稱：「我們只是對空鳴槍
，不知傷到人了」（見同上卷第六四頁），則所供示威云云，顯非意指共謀殺害該店
不特定員工而言，原判決依憑上開證言，認定上訴人、梁大駿有共同殺害該店員工魏
至良之「直接故意」，其採證是否合於證據法則，仍有詳加推敲剖析釐清之必要。（
三）行為時槍砲彈藥刀械管制條例（即七十九年七月十六日修正公布）第十一條第三
項未經許可無故持有彈藥罪之法定本刑為三年以下有期徒刑，而刑法第一百八十七條
意圖供犯罪用而持有軍用子彈罪之法定本刑則為五年以下有期徒刑，原判決認定上訴
人為殺人而與梁大駿共同持有制式手槍、子彈，如若無誤，則其持有之子彈，既經鑑
定為口徑九MM制式子彈（見偵查卷第七五頁），該子彈可否供軍用，即關乎此部分事
實，應否依同條例第十三條之一規定，從較重處罰之刑法第一百八十七條處斷，原判
決就此未加審認、說明，自不足為適用法律之依據。此部分事實既然不明，本院亦無
從為法律上之判斷。（四）原判決以內政部警政署刑事警察局鑑驗人員持扣案手槍試
射後之彈頭與魏至良被槍擊之彈頭來復線特徵紋痕吻合，認定扣案手槍係上訴人供犯
罪所用之物，則此手槍自屬刑事訴訟法第一百六十四條所稱之證物，依該法條規定，
事實審法院自應於審判期日，將該手槍提示令上訴人辨認。然核閱原審全卷，既查無
調取扣案手槍以供提示之資料，於審判筆錄中又無審判期日審判長曾履行此項程序之
記載，原判決遽爾採納該手槍為斷罪之資料，於法有違。以上，或係上訴意旨所指摘
，或為本院得依職權調查之事項，應認原判決仍有撤銷發回更審之原因。又上訴人行
為後槍砲彈藥刀械管制條例，已先後於八十五年九月二十五日、八十六年十一月二十
四日修正公布，案經發回，應併注意比較適用，附此指明。
據上論結，應依刑事訴訟法第三百九十七條、第四百零一條，判決如主文。
中      華      民      國    八十九    年      四      月    二十八    日
                              最高法院刑事第一庭
                                  審判長法官  施  文  仁
                                        法官  張  淳  淙
                                        法官  林  永  茂
                                        法官  蕭  仰  歸
                                        法官  蔡  清  遊
      右正本證明與原本無異
                                              書  記  官
中      華      民      國    八十九    年      五      月      四      日


司法院資訊處製作；財團法人民間司法改革基金會備份。
